【裁判字號】    97,訴,1661
【裁判日期】    971231
【裁判案由】    拆屋還地
【裁判全文】
臺灣桃園地方法院民事判決              97年度訴字第1661號
原      告  甲○○
訴訟代理人  謝協昌律師
訴訟代理人  林永瀚律師
被      告  丙○○
                        號
訴訟代理人  徐建弘律師
被      告  乙○○
                        號
上列當事人間請求拆屋還地事件，本院於民國97年12月23日言詞
辯論終結，判決如下：
    主  文
被告丙○○應將桃園縣八德市○○段353 地號土地上如附圖標註
B （一樓部分）、C 、D 所示部分，面積二百三十點二三平方公
尺之地上物拆除，並將土地騰空返還予原告。
被告乙○○應將桃園縣八德市○○段353 地號土地上如附圖標註
A 、B （二樓部分）所示部分，面積四十八點零九平方公尺之地
上物拆除，並將土地騰空返還予原告。
被告丙○○應給付原告壹仟伍佰陸拾元及自民國九十七年十月
二十七日起至清償日止按週年利率百分之五計算之利息。
被告乙○○應給付原告壹萬壹仟貳佰玖拾玖元及自民國九十七年
十月二十七日起至清償日止按週年利率百分之五計算之利息。
原告其餘之訴駁回。
訴訟費用由被告丙○○負擔五分之四，被告乙○○負擔五分之一
。
本判決第一項於原告以新台幣拾萬元為被告丙○○供擔保後，
得假執行。但被告丙○○如以新台幣捌拾玖萬壹仟伍佰肆拾伍元
為原告預供擔保，得免為假執行。
本判決第二項於原告以新台幣伍萬元為被告乙○○供擔保後，得
假執行。但被告乙○○如以新台幣拾肆萬肆仟柒佰柒拾壹元為原
告預供擔保，得免為假執行。
本判決第三項於原告以新台幣陸佰元為被告丙○○供擔保後，得
假執行。但被告丙○○如以新台幣壹仟伍佰陸拾元為原告預供
擔保，得免為假執行。
本判決第四項於原告以新台幣肆仟元為被告乙○○供擔保後，得
假執行。但被告乙○○如以新台幣壹萬壹仟貳佰玖拾玖元為原告
預供擔保，得免為假執行。
原告其餘假執行之聲請駁回。
    事實及理由
一、按訴狀送達後，原告不得將原訴變更或追加他訴，但擴張或
    減縮應受判決事項之聲明者，則不在此限，民事訴訟法第25
    5 條第1 項第3 款定有明文。經查，原告起訴時聲明為：「
    一、被告丙○○應將坐落桃園縣八德市○○段353 地號土地
    上，面積316 平方公尺之土地騰空遷讓並返還原告。二、被
    告乙○○應將坐落桃園縣八德市○○段353 地號土地上，面
    積150 平方公尺之土地騰空遷讓並返還原告。三、被告丙○
    ○應給付原告新台幣（下同）563,510 元及自起訴狀繕本送
    達翌日起至清償日止，按週年利率5%計算之利息。四、被告
    乙○○應給付原告274,489 元及自起訴狀繕本送達翌日起至
    清償日止，按週年利率5%計算之利息」，嗣於97年12月23日
    以書狀變更訴之聲明為「一、被告丙○○應將坐落桃園縣八
    德市○○段353 地號土地上，如附圖所示B （1樓部分）、C
    、D 部分之土地（面積230.23平方公尺）騰空遷讓並返還原
    告。二、被告乙○○應將坐落桃園縣八德市○○段353 地號
    土地上，如附圖所示A 、B （2樓部分）部分之土地（面積
    48.09 平方公尺）騰空遷讓並返還原告。三、被告丙○○應
    給付原告410,200 元及自起訴狀繕本送達翌日起至清償日止
    ，按週年利率5%計算之利息。四、被告乙○○應給付原告
    85,757元及自起訴狀繕本送達翌日起至清償日止，按週年利
    率5%計算之利息」（見本院卷第54頁），復於同日言詞辯論
    期日變更訴之聲明第3 項為「被告丙○○應給付原告21,287
    元及自起訴狀繕本送達翌日起至清償日止，按週年利率5%計
    算之利息」（見本院卷第53頁）。經核原告上開更正後之聲
    明僅屬減縮應受判決事項之聲明，參照前開規定，應予准許
    。
二、原告主張：
  (一)坐落桃園縣八德市○○段353 地號土地（下稱系爭土地）為
    原告所有，被告丙○○未經原告之同意占用如附圖所示B （
    2 樓部分）、C 、D 部分之土地，被告乙○○未經原告之同
    意占用如附圖所示A 、B （1 樓部分）部分之土地，爰依民
    法第767 條，請求被告返還無權占有之系爭土地。
  (二)被告無權占有原告之系爭土地，受有相當於租金之不當得利
    ，以公告地價10% 計算年租金，爰依民法第179 條，就被告
    丙○○部分，請求自96年7 月22日起至97年8 月31日止相當
    租金之不當得利；就被告乙○○部分，請求自92年9 月1日
    起至97年8 月31日止相當租金之不當得利。
  (三)爰依民法第767 條、第179 條請求被告返還土地及給付相當
    於租金之不當得利，並聲明：「1.被告丙○○應將坐落桃園
    縣八德市○○段353 地號土地上，如附圖所示B （1 樓部分
    ）、C 、D 部分之土地（面積230.23平方公尺）騰空遷讓並
    返還原告。2.被告乙○○應將坐落桃園縣八德市○○段353
    地號土地上，如附圖所示A 、B （2 樓部分）部分之土地（
    面積48.09 平方公尺）騰空遷讓並返還原告。3.被告丙○○
    應給付原告21,287元及自起訴狀繕本送達翌日起至清償日止
    ，按週年利率5%計算之利息。4.被告乙○○應給付原告85,7
    57元及自起訴狀繕本送達翌日起至清償日止，按週年利率5%
    計算之利息。5.願供擔保請准宣告假執行」。
三、被告丙○○則以：其占有之門牌號碼桃園縣八德市○○路○
    段583 巷16弄10號房屋，是否有占用系爭土地，原告應舉證
    。且其係自96年7 月11日始向訴外人鄭舜以76萬元購買該房
    屋，且係於96年7 月20日始辦理完成稅籍登記等語置辯，並
    聲明：1.原告之訴駁回。2.如受不利之判決願供擔保請准免
    為假執行」。
四、被告乙○○則以：門牌號碼桃園縣八德市○○路○ 段583 巷
    16弄8 號之房屋係二十幾年前向一名農民購買，其不知有占
    用系爭土地等語置辯，並聲明：1.原告之訴及其假執行之聲
    請均駁回。2.如受不利之判決願供擔保請准免為假執行。
五、本院之判斷：
  (一)兩造不爭執之事實：
    1.系爭土地現為原告所有，此有土地登記第二類謄本為憑（
      見本院卷第8頁）。
    2.門牌號碼桃園縣八德市○○路○ 段583 巷16弄10號房屋、
      後方附屬建物、後方堆放物品之空地現為被告丙○○占有
      使用（見本院卷第40頁）。
    3.門牌號碼桃園縣八德市○○路○ 段583 巷16弄8 號房屋、
      後方附屬建物現為被告乙○○占有使用（見本院卷第40頁
      ）。
  (二)按所有人對於無權占有或侵奪其所有物者，得請求返還之，
    民法第767 條前段定有明文。原告主張被告丙○○占有如附
    圖所示B （2 樓部分）、C 、D 部分之土地，被告乙○○占
    有如附圖所示A 、B （1 樓部分）部分之土地等語，經本院
    會同桃園縣八德地政事務所測量人員至現場履勘、施測，而
    製有勘驗筆錄、土地複丈成果圖各1 份在卷可稽（見本院卷
    第40、43頁），原告主張此部分事實，應堪信屬實。被告對
    其占有系爭土地既未能提出合法權源之說明，則原告依民法
    第767 條前段請求被告丙○○應將坐落系爭土地，如附圖所
    示B （1 樓部分）、C 、D 部分之土地（面積230.23平方公
    尺），被告乙○○應將坐落系爭土地，如附圖所示A 、B （
    2 樓部分）部分之土地（面積48.09 平方公尺）騰空遷讓並
    返還原告，自有理由，應予准許。
  (三)按無法律上原因而受利益，致他人受損害者，應返還其利益
    ，民法第179 條定有明文。依社會通常觀念，無權占有使用
    他人所有之土地，可能獲得相當於租金之利益，為社會通常
    之觀念（最高法院61年度台上字第1695號判例意旨參照）。
    又按「耕地地租不得超過地價百分之八，約定地租或習慣地
    租超過地價百分之八者，應比照地價百分之八減定之，不及
    地價百分之八者，依其約定或習慣。前項地價指法定地價，
    未經依規定地價之地方，指最近三年之平均地價」；「土地
    所有權人依本法所申報之地價，為法定地價」，土地法第
    110 條、第148 條分別定有明文，而此計收租金之規定，於
    不當得利事件雖非當然一體適用，然未嘗不可據為計算不當
    得利之標準。復按租金之數額，除可以基地申報地價為基礎
    外，尚須斟酌基地之位置，工商業繁榮之程度，承租人利用
    基地之經濟價值及所受利益等項，並與鄰地租金相比較，以
    為決定。經查，被告無權占有系爭土地，獲有相當於租金之
    利益，而致原告受有損害，原告自得依不當得利之規定，請
    求被被告返還相當於租金之不當得利。又本件被告無權占有
    之系爭土地為農地（見土地登記第二類謄本，本院卷第8 頁
    ），且位於巷弄之內，前方為原住民活動中心，附近目前有
    正在施工之新建住宅，周圍多為鐵皮搭建之房屋，距離最近
    之馬路（八德市○○路）約2 、3 百公尺，離大湳商圈約3
    公里等情，有本院勘驗筆錄在卷可稽（見本院卷第40頁），
    本院審酌系爭土地之繁榮程度、利用情形及所在位置，及系
    爭土地於96年1 月之申報地價為每平方公尺800 元（見本院
    卷第8 頁），認以申報地價8 ％計算應屬適當。因附圖所示
    B 之部分，被告丙○○係占有1 樓，被告乙○○占有2 樓，
    故B 部分應以被告二人各占2 分之1 計算，又被告丙○○雖
    自陳係自97年7 月11日起占有系爭土地，惟原告就被告丙○
    ○僅就96年7 月22日起至97年8 月31日止相當租金之不當得
    利請求（見本院卷第53頁），故以此計算，原告得請求被告
    丙○○給付自96年7 月22日起至97年8 月31日止相當租金之
    不當得利為1,563元【元以下四捨五入，800 元×8%×（25.
    56×1/2+120.16+84.51）×41/365=1563 】，原告得請求自
    92年9 月1 日起至97年8 月31日止相當租金之不當得利為11
    ,299 元【元以下四捨五入，800 元×8%×（25.56 ×1/2+2
    2.53） ×5=11,299 】。
  (四)給付無確定期限者，債務人於債權人得請求給付時，經其催
    告而未為給付，自受催告時起，負遲延責任。其經債權人起
    訴而送達訴狀，或依督促程序送達支付命令，或為其他相類
    之行為者，與催告有同一之效力。遲延之債務，以支付金錢
    為標的者，債權人得請求依法定利率計算之遲延利息。但約
    定利率較高者，仍從其約定利率。應付利息之債務，其利率
    未經約定，亦無法律可據者，週年利率為百分之5，民法第
    229 條第2 項、第233 條第1 項、第203 條分別定有明文。
    本件請求相當於租金之不當得利部分，兩造自無約定清償期
    及利率，原告主張被告應自起訴狀送達被告之翌日起至清償
    日按法定利率計算之利息，依上規定應屬有據，而被告均係
    於97年10月26日收受上開書狀。從而原告依不當得利之法律
    關係及上揭規定，請求被告丙○○應給付1563元及自97年10
    月27日起至清償日止按週年利率5 ％計算之利息，被告乙○
    ○應給付11299元及自97年10月27日起至清償日止按週年利
    率5 ％計算之利息，為有理由，逾此部分之請求，則應予駁
    回。
  (五)本判決原告勝訴部分，兩造均陳明願供擔保請准宣告假執行
    或免為假執行，經核均無不合，爰分別酌定如主文第7 項至
    第10項所示之相當擔保金額准許之。至於原告敗訴部分，其
    假執行之聲請，失所附麗，應併予駁回之
  (六)本件事證已臻明確，兩造其餘主張、陳述及所提證據資料，
    經本院斟酌後，認與判決結果不生影響，爰不再一一論述，
    併此敘明。
據上論結，本件原告之訴為一部有理由，一部無理由，依民事訴
訟法第79條、第390條第2項、第392條第2項，判決如主文。
中    華    民    國    97    年    12    月    31    日
                  民事第二庭    法  官  王耀興
以上係按照原本作成。
如對本判決上訴，須於判決送達後20日內向本院提出上訴狀。
中    華    民    國    97    年    12    月    31    日
                                書記官  李宛儒


司法院資訊處製作；財團法人民間司法改革基金會備份。
